【裁判字號】    92,台上,5117
【裁判日期】    920918
【裁判案由】    偽造文書
【裁判全文】
最高法院刑事判決                              九十二年度台上字第五一一七號
    上  訴  人  甲○○即朱邦.
                乙○○
右上訴人等因偽造文書案件，不服台灣高等法院中華民國九十一年九月二十五日第二
審更審判決（八十九年度上更(一)字第九五三號，起訴案號：台灣台北地方法院檢察署
八十三年度偵字第七五六三、二０六九一號），提起上訴，本院判決如左：
    主  文
原判決關於甲○○、乙○○部分撤銷，發回台灣高等法院。
    理  由
本件原判決認定上訴人甲○○、乙○○與彭秀雄、林進輝（以上二人業經判刑確定）
，自民國八十年二月間起，基於共同犯罪之意思聯絡。明知江孚嘉、江鄭美惠、江夢
梅、江夢貞、陳寶善、田長樂、梁承如及梁林等八人並未出資加入公司股東，亦未徵
得其等同意。竟分別經由劉寧平（未經起訴）及田安（另案處理），取得江孚嘉、江
鄭美惠、江夢梅、江夢貞、陳寶善、梁林之身分證影本；由彭秀雄取得田長樂之身分
證影本；及甲○○取得梁承如之身分證影本。共同連續於不詳時地，偽刻該八人之印
章，用以製作如原判決附表二所示山億實業股份有限公司（下稱山億公司）、嘉遠企
業股份有限公司（下稱嘉遠公司）、進鋼企業股份有限公司（下稱進鋼公司）、通優
企業股份有限公司（下稱通優公司）、華愛電子工業股份有限公司（下稱華愛公司）
不實之股東會會議紀錄，及偽造通優公司之公司章程。分別將田長樂列為嘉遠、山億
、華愛公司之股東，江孚嘉、江鄭美惠、江夢梅、江夢貞、陳寶善列為嘉遠、通優公
司之股東，梁林列為嘉遠、通優公司之股東，梁承如列為進鋼公司之股東及負責人。
又由彭秀雄徵得未實際出資之林進輝及林進祿同意，列為嘉遠、山億公司之人頭股東
及負責人，由甲○○徵得未實際出資之梁久雄同意，列為佳鍵企業股份有限公司（下
稱佳鍵公司）之股東及負責人。且明知上開田長樂、江孚嘉等人為山億等五家公司股
東、負責人係不實之事項，仍於八十年五月十七日至八十一年十月二十八日間，持偽
造上開五家公司不實之股東會會議紀錄，及梁承如為進鋼公司代表人之公司變更登記
申請書，向台北市政府建設局申請辦理公司變更登記，使不知情之公務員，將各該不
實事項登載於職務上所掌之公司變更登記事項卡等情。因而撤銷第一審關於上訴人等
部分之判決，改判論處上訴人等共同連續行使偽造私文書，足以生損害於公眾及他人
罪刑，固非無見。
惟查：(一)審理事實之法院對於卷內與被告犯罪是否成立有關，且依法應予調查之證據
，如未詳加調查，或雖已調查，仍未調查明白，則尚難遽為被告有利或不利之認定。
原判決固以梁承如於偵查中所證稱：「我不是被告公司股東，但八十二年朱邦男（即
甲○○）來拿我身分證影本要登記股東，說要辦一些證件，我不知他要弄股東，我也
沒有出資，也沒有拿到任何報酬」等情，作為上訴人等有偽造梁承如之印章，擅將其
列為進鋼公司之股東及負責人，製作進鋼公司之股東會會議紀錄、變更登記申請書，
予以行使之依據（見原判決第八頁第十八行至第九頁第三行）。然甲○○於原審辯稱
：黃義雄於八十年初，即向伊頂讓進鋼公司經營，並提供其連襟梁承如登記為該公司
負責人。梁承如於當時即經由黃義雄之安排，同意擔任該公司之負責人，伊並無偽造
其名義製作系爭文件予以行使情事等情（見原審更(一)卷第一宗第九九、一００頁）。
復據證人黃義雄證述：「梁承如親自拿身分證影本給甲○○，事先和甲○○說，將其
作為進鋼公司負責人」等語（見第一審卷第二宗第五二三頁）。且由甲○○所提出進
鋼公司之台北巿政府營利事業登記證、經濟部公司執照以觀，梁承如於七十九年間即
經登記為進鋼公司之負責人（見原審更(一)卷第一宗第一０二、一０六、一０七頁）。
則梁承如於偵查中所稱甲○○於八十二年間拿伊身分證影本，與其於七十九年間經登
記為進鋼公司之負責人有何關聯？如何謂上訴人等有前開擅將梁承如列為進鋼公司之
股東及負責人，製作進鋼公司之股東會會議紀錄、變更登記申請書，予以行使，不無
疑義。乃原審未就甲○○、黃義雄所為前開供述，及甲○○所提出上揭證件詳予調查
究明，即為前開認定，要嫌速斷，且有理由不備之違誤。(二)科刑之判決書須將認定之
犯罪事實詳記於事實欄，然後於理由內逐一說明其憑以認定之證據，使事實與理由兩
相一致，方為合法。又刑法上之共同正犯，以有意思之聯絡及行為之分擔為要件。原
判決理由內說明上訴人等、彭秀雄、林進輝與田安、劉寧平就所為行使偽造私文書犯
行，彼此間有犯意之聯絡及行為之分擔，為共同正犯（見原判決第十二頁第五至十五
行）。但未於事實欄內闡述田安、劉寧平就上訴人等與彭秀雄、林進輝所為行使偽造
私文書犯行有如何之犯意聯絡及分擔犯罪行為之實施，即逕予認定田安、劉寧平與上
訴人等、彭秀雄、林進輝有共同正犯關係，其理由即失所依據。(三)原判決以梁久雄於
法務部調查局所證述「七十八年十一月至八十年初任職佳鍵公司負責人……佳鍵公司
實際上是由友人甲○○找我來當公司負責人，但實際營運由甲○○負責，我並未插手
，亦未至公司上班，僅象徵的領取每月（新台幣）五千元之車馬費……我登記為佳鍵
公司負責人後，經常詢問甲○○公司經營情形，他多次向我表示公司賠錢，我遂於八
十年初向甲○○表示不要再任公司負責人，甲○○同意，並向我表示要將公司賣給陳
崇良，此後我就沒再領過車馬費，也未分得賣公司的錢……我不曾投資進鋼公司，我
不知道為何會登記為進鋼公司之股東，但甲○○曾保管我的印鑑及身分證影本」等情
，作為認定上訴人等有本件犯行之憑據（見原判決第九頁第三至十二行）。然由梁久
雄前揭陳述內容以觀，其所述同意甲○○以其名義登記為佳鍵公司負責人部分，與上
訴人等前開偽造江孚嘉、江鄭美惠、江夢梅、江夢貞、陳寶善、田長樂、梁承如、梁
林名義之文件，予以行使犯行有何關聯？如何以之作為上訴人等有該犯行之依據？又
梁久雄既謂甲○○曾保管伊印鑑及身分證影本，伊不知為何登記為進鋼公司之股東，
則甲○○於申辦進鋼公司之變更登記過程中，有否偽造梁久雄名義之文件予以行使犯
行，尚非無疑。乃原判決未就之詳予審酌論述，亦有調查未盡及理由不備之違誤。(四)
檢察官公訴意旨認上訴人等亦有偽造江孚嘉等人之署押及相關投資文件，將其等登記
為全基、佳鍵公司之股東犯行，而原判決就上訴人等此部分被訴犯行，未予以判決，
復未說明其理由，自有已受請求之事項未予判決之違誤。(五)刑法第二百十四條使公務
員登載不實事項於公文書罪，須一經他人之聲明或申報，公務員即有登載之義務，並
依其所為之聲明或申報予以登載，而屬不實事項者，始足構成。若其所為之聲明或申
報，公務員尚須為實質之審查，以判斷其真實與否，始得為一定之記載者，即非本罪
所稱之使公務員登載不實。又九十年十一月十二日修正前之公司法第三百八十八條規
定：「主管機關對於公司登記之申請，認為有違反法令或不合法定程式者，應令其改
正，非俟改正合法後，不予登記。」（該條修正後之規定為：「主管機關對於公司登
記之申請，認為有違反本法或不合法定程式者，應令其改正，非俟改正合法後，不予
登記。」）本件台北巿政府建設局承辦公務員對於前揭公司申請變更登記時，依上開
公司法之規定，是否僅為形式審查而非實質之審查，不無疑義。其與能否論上訴人牽
連犯刑法第二百十四條之罪，至有關係。乃原判決未詳加說明，即就上訴人等併論以
刑法第二百十四條之罪，要屬理由不備。以上或為上訴意旨所指摘，或為本院得依職
權調查之事項，應認原判決關於上訴人等部分有發回更審之原因。至原判決不另為無
罪諭知部分，因公訴人認其與本件有罪部分，有裁判上一罪關係，亦應併予發回。再
者，原判決係以「附表二」補充事實欄所提及有關偽造股東會會議紀錄、公司章程之
記載，乃原判決事實欄敘述各該偽造股東會會議紀錄、公司章程之內容，詳如「附表
一」（見原判決第三頁第十五、十六行），顯屬誤寫；又台灣高雄地方法院檢察署就
甲○○部分移送併辦（九十一年度偵字第二六三八八號），案經發回，應併注意，附
此敘明。
據上論結，應依刑事訴訟法第三百九十七條、第四百零一條，判決如主文。
中      華      民      國    九十二    年      九      月     十八     日
                              最高法院刑事第六庭
                                  審判長法官  吳  雄  銘
                                        法官  池  啟  明
                                        法官  石  木  欽
                                        法官  郭  毓  洲
                                        法官  吳  三  龍
      右正本證明與原本無異
                                              書  記  官
中      華      民      國    九十二    年      九      月    二十四    日


司法院資訊處製作；財團法人民間司法改革基金會備份。
